臺灣高雄地方法院刑事判決　　　　　　　　　　　　九十二年度訴緝字第二二五號
　　公　訴　人　臺灣高雄地方法院檢察署檢察官
　　被　　　告　丁○○
　　指定辯護人　本院公設辯護人　癸○○
右列被告因偽造文書等案件，經檢察官提起公訴（九十年度偵字第二○二七七號、九
十一年度偵字第二三三五二號號），本院判決如左：
    主  文
丁○○明知為不實之事項，而使公務員登載於職務上所掌之公文書，足以生損害於公
眾及他人，處有期徒刑肆月，如易科罰金，以參佰元折算壹日。又連續意圖為自己不
法之所有，以詐術使人將本人之物交付，處有期徒刑伍月，如易科罰金，以參佰元折
算壹日。又共同連續行使偽造私文書，足以生損害於他人，處有期徒刑陸月，如易科
罰金，以參佰元折算壹日；未扣案之偽造「庚○○」印章壹枚及偽造之「臺灣高速鐵
路股票轉讓切結書」上「庚○○」之署押及印文各參枚，均沒收。應執行有期徒刑壹
年貳月，如易科罰金，以參佰元折算壹日；未扣案之偽造「庚○○」印章壹枚及偽造
之「臺灣高速鐵路股票轉讓切結書」上「庚○○」之署押暨印文各參枚，均沒收。
    事  實
一、丁○○因自民國八十六年九月二日起至同年十一月二十八日止，共向辛○○借款
    新台幣（下同）四百七十萬元，遂將其所有座落在高雄市○○區○○段二小段一
    三○七號、第一三○七之一號土地暨其上建築物即門牌號碼高雄市新興區○○○
    街一五六之二號及之五號建築物之所有權狀共四紙，交予陳黃悅保管，以擔保前
    開債務。丁○○雖明知上開權狀仍在辛○○處，並未遺失，竟基於使公務員登載
    不實之事項於公文書上之故意，於八十七年四月二十八日，以上開權狀因保管不
    慎，已於八十七年四月二十八日遺失為由，填妥土地登記申請書、建物登記申請
    書及切結書，於同日，向高雄市政府地政處新興地政事務所申請補發，致使該地
    政事務之公務員所將此不實之事項登載於職務上所掌「高雄市政府地政處新興地
    政事務所八十七年四月三十日新地新字第七六一號公告書」上，並於公告期滿後
    ，重新發給上開土地、建築物之所有權狀予丁○○，足以生損害於辛○○及地政
    機關對於土地、建築物管理之公信力。
二、丁○○於八十九年四月間得知富邦人壽股份有限公司（以下簡稱富邦人壽公司）
    之員工可以每股十元之價格認購臺灣高速鐵路股份有限公司（以下簡稱臺灣高鐵
    公司）增資發行之股票，惟因之前向陳黃悅等人借款尚未清償，其財務狀況不佳
    ，已無資力購買股票，竟基於意圖為自己不法所有之概括犯意，於同年四月間，
    先後在辛○○、己○○、甲○○位於高雄市○○區○○街六七號、仁愛一街二九
    八號及鼎山街四九五巷十八弄住處或辦公室，向渠等誑稱願以每股十二元之價格
    出售臺灣高鐵公司之股票，使辛○○、己○○、甲○○三人誤信為真，辛○○因
    而認購二萬股、己○○及甲○○各認購一萬股，並分別將股款二十四萬元、十二
    萬元交給丁○○。嗣於同年六、七月間，辛○○等三人分別向丁○○催討股票，
    丁○○與其同居人林錦華唯恐上開詐欺取財之事跡敗漏，竟另行起意，與林錦華
    （業於九十年六月四日死亡）共同基於行使偽造私文書之概括犯意聯絡，在未得
    庚○○同意或授權下，先由林錦華委託不知情之刻印人員偽造「庚○○」之印章
    一枚，並在「臺灣高鐵股票轉讓切結書」上填寫己○○、江美連、辛○○之姓名
    、認購金額、股份數，偽造保證人「庚○○」之簽名、印文，並由丁○○簽寫其
    身分證字號、姓名並蓋用印文，完成偽造保證人庚○○於八十九年四月十九日出
    具之「臺灣高速鐵路股票轉讓切結書」（下稱股票轉讓切結書）私文書三紙後，
    再由丁○○於同年六、七月間分別持往辛○○等三人住處交予辛○○等三人，而
    連續行使之，致生損害於庚○○。嗣於九十年四月間，丁○○委請律師召開債權
    人會議，辛○○等三人始知悉上情。
二、案經辛○○、己○○、甲○○訴由臺灣高雄地方法院檢察署檢察官偵查起訴。
    理  由
一、訊據被告丁○○對於右揭時、地以謊以上開土地、建築物權遺失為由，向高雄市
    政府地政處新興地政事務所申請補發之使公務員登載不實之犯行，坦承不諱，惟
    矢口否認有何詐欺、行使偽造私文書之犯行，辯稱：伊先生林錦華委託富邦人壽
    公司業務經理庚○○認購臺灣高鐵公司發行的股票一百二十萬元，庚○○說一年
    後才可以拿到股票，後來伊要向庚○○拿股票時，庚○○說股票還沒下來，並簽
    發一張切結書給伊，伊將切結書拿給林錦華後，林錦華又影印三張，並叫伊在切
    結書上簽寫自己的名字及身分證字號，伊就將切結書交給辛○○、己○○及甲○○，該切結書不是伊偽造的，伊也沒有詐騙辛○○三人等語。
二、經查：
  (一)被告丁○○右揭使公務員登載不實之犯行，業經被告於本院審理時自承在卷（見
    本院卷第八七頁），核與告訴人辛○○指訴情節相符，並有高雄市政府地政處新
    興地政事務所九十年八月二十九日高市地新一字第六六五六號函暨所檢附申請書
    、切結書、公告影本等資料在卷可佐〈見九十年度他字第一七○九號卷（以下簡
    稱他字卷）第四一至五二頁〉，是被告此部分自白與事實相符，堪以採信。
  (二)被告丁○○於前揭時、地向告訴人辛○○等三人佯稱願以每股十二萬之價格出售
    臺灣高鐵公司股票，使辛○○等三人誤信為真，而分別交付二十四萬元及十二萬
    元股款給被告，俟辛○○等三人向被告催討股票後，被告分別將前開庚○○於八
    十九年四月十九日出具之股票轉讓切結書交付予告訴人等情，業應告訴人辛○○
    等人於偵查及本院審理中指訴甚詳（見偵查卷第五四至五五頁、本院九十一年度
    訴字卷第三六三九頁第二八至二九頁、本院卷第一○五、一○一、一六一頁），
    並有前開股票轉讓切結書影本三紙在卷可憑（見九十年度他字卷第六至八頁），
    足見告訴人辛○○等人所指，尚非無據。
  (三)被告雖辯稱：因庚○○未將股票交給伊，僅出具前開股票轉讓切結書，伊無法將
    股票交給告訴人，才將庚○○出具之前開股票轉讓切結書交給告訴人云云。然查
    ，被告於八十九年間委託庚○○認購臺灣高鐵公司股票一百四十萬元時，因庚○○可認購之股數已額滿，乃委託其同事陳計嘉代為認購，陳計嘉並出具收據予被
    告收執，迨臺灣高鐵公司於八十九年八、九月間發放股票後，陳計嘉即將股票交
    給被告，並當面將被告繳回之收據予以撕毀，其後，被告以林錦華需款應急為由
    ，將股票交給庚○○出售，庚○○從未出具前開股票轉讓切結書予被告等情，業
    經證人庚○○迭於偵查及本院審理中證述甚詳（見偵查卷第五六、七二頁及本院
    卷第八九至九二頁），核與證人陳計嘉迭於偵查及本院審理中證述情節（見偵查
    卷第七八、七九頁及本院卷第一○七、一○八頁），大致相符，並有臺灣高鐵公
    司九十一年八月六日台高總發字第○二○三六號函在卷可佐（該公司於八十九年
    間發行之股票，已於八十九年七月二十五日及同年八月三十一日發放予認購人，
    見偵查卷第六六頁），且檢察官將前開股票轉讓切結書三紙連同庚○○平日在郵
    局、銀行開戶及當庭書寫之庚○○簽名字跡等資料送請國防部憲兵司令部刑事鑑
    驗中心以特徵歸納比對法鑑驗結果，發現前開股票轉讓切結書保證人欄上「庚○○」簽名字跡之書寫個性、慣型及特徵均與庚○○前開平日簽名字跡不相符，此
    亦有該鑑識中心九十一年四月三日（九一）綱得字第○四二四五號函存卷可憑（
    見偵查卷第四一頁），足見證人庚○○、陳計嘉前開所證與事實相符，應堪採信
    ，前開股票轉讓切結書確非證人庚○○所簽寫無訛。被告辯稱因庚○○未將股票
    交給伊，才出具前開股票轉讓切結書云云，應係卸責畏罪之詞，不足採信。
  (四)又本院當庭勘驗前開三紙股票轉讓切結書原本結果，發現該三份切結書上，除告
    訴人姓名、認購金額、股數及Ｚ000000000（被告之身分證字號）為手
    寫字樣外，其餘印刷文字及丁○○、庚○○、八十九、四、十九等筆跡，均係影
    印，且丁○○及黃靜儀之印文均係以紅色印泥蓋上，復且丁○○之身分證字號手
    寫筆跡顯與告訴人姓名、認購金額、股數之手寫筆跡及庚○○簽名之影印字跡不
    同，此有本院勘驗筆錄（見本院卷第一○五、一○一、一六一頁）及前開股票轉
    讓切結書影本在卷可憑，再參以被告自承前開股票轉讓切結書上「丁○○」及身
    分證字號是其親筆所寫，其餘告訴人姓名、認購金額、股數及八十九、四、十九
    之手寫字跡，均是林錦華所書寫，且係林錦華將前開股票轉讓切結書拿給其去交
    給告訴人等情（見本院卷八七、八八頁），及該切結書上「庚○○」簽名筆跡亦
    與林錦華手寫字跡之筆劃勾勒相同，足見前開股票轉讓切結書係被告與林錦華共
    同偽造後，再由丁○○分別持交予告訴人等無疑。
  (五)被告自八十六年間向告訴人辛○○借款四百餘萬元均未清償，其後亦曾陸續向告
    訴人己○○借款，且自八十九年三月起至同年九月止共向向庚○○借款約一千萬
    元，嗣於八十九年九月跳票後，方於九十年四月間委託律師召開債權人會議等情
    ，業據告訴人辛○○、己○○及證人庚○○證述甚詳（見本院九十一年度訴第三
    六三九號卷第二九、三一頁、本院卷第一○六、一一一頁），且為被告所是認在
    卷（見第一○六、一一一頁），顯見被告於八十九年四月間已無資力認購臺灣高
    鐵增資發行之股票，則其向告訴人佯稱願以每股十二元出售臺灣高鐵股票，再以
    告訴人交付之金錢委託庚○○認購股票，並將所認購之股票委託庚○○出售，可
    見被告自始即有詐欺之意圖。再者，向告訴人於八十九年八、七月間，分別向被
    告催討臺灣高鐵之股票後，被告才偽造前開股票轉讓切結書並持交予告訴人，足
    見被告係恐其詐欺事跡敗漏，方另行起意，而與其同居人林錦華共同行使及偽造
    前開股票轉讓切結書無疑。
  (六)綜上所述，被告前開所辯均無足採信。本案事證明確，被告犯行堪以認定。
三、核被告丁○○所為，係犯刑法第二百十四條之明知為不實事項而使公務員登載不
    實罪、第三百三十九條第一項之詐欺取財罪及第二百十六條、第二百十條之行使
    偽造私文書罪。被告與林錦華就上開行使偽造私文書犯行，有犯意之聯絡及行為
    之分擔，為共同正犯。其利用不知情之人偽刻「庚○○」私印章之行為，係間接
    正犯。被告盜刻「庚○○」印章後，蓋用於前開股票轉讓切結書上而偽造「庚○○」印文及偽造「庚○○」屬押之行為，係偽造私文書之部分行為，均不另論罪
    ；又偽造私文書後，持以行使，偽造私文書之低度行為，為行使偽造私文書之高
    度行為所吸收，僅論以行使偽造私文書罪。再被告三次詐欺行為及三次行使偽造
    私文書行為，各均時間緊接，所犯構成要件亦復相同，顯均係基於概括犯意而反
    覆為之，各均為連續犯，應依同法第五十六條之規定，各以一罪論，並均加重其
    刑。被告所犯上開三罪，犯意各別，行為互殊，應分論併罰；公訴人認被告所犯
    詐欺取財罪及行使偽造私文書罪間，有方法結果之牽連關係，尚有誤會，附此敘
    明。爰審酌被告犯罪之動機、目的、手段、所詐得財物為四十八萬元，迄今未與
    告訴人達成民事和解，及其僅坦承部分犯行之態度等一切情狀，分別量處如主文
    所示之刑，並就所犯使公務員登載不實罪部分，諭知易科罰金之折算標準。又按
    刑法第四十一條業於九十年一月十日修正公布，同年月十二日生效，修正後刑法
    第四十一條第一項前段規定「犯最重本刑為五年以下有期徒刑以下之刑之罪，而
    受六個月以下有期徒刑或拘役之宣告，因身體、教育、職業、家庭之關係或其他
    正當事由，執行顯有困難者，得以一元以上三元以下折算一日，易科罰金。」，
    與修正前刑法第四十一條規定「犯最重本刑為三年以下有期徒刑以下之刑之罪，
    而受六個月以下有期徒刑或拘役之宣告，因身體、教育、職業、家庭之關係，執
    行顯有困難者，得以一元以上三元以下折算一日，易科罰金。」不同。比較新舊
    法結果，以新法較有利於行為人，故依刑法第二條第一項前段規定，本件被告所
    犯行使偽造私文書及詐欺取財罪部分自應適用裁判時之法律即修正後刑法第四十
    一條第一項前段之規定，諭知易科罰金之折算標準，並定其前開三罪之應執行刑
    及易科罰金之折算標準。至偽造之「庚○○」印章一枚，雖未扣案，然亦無法證
    明業已滅失，及偽造之「臺灣高速鐵路股票轉讓切結書」三紙上之「庚○○」之
    屬押及印文各三枚，均應依刑法第二百十九條規定，沒收之。至前開偽造之「臺
    灣高速鐵路股票轉讓切結書」三紙已移轉由各該告訴人收執所有，自非被告所有
    之物，爰不另宣告沒收。
四、移送併辦意旨略以：緣告訴人壬○○因向任職於中國人壽保險股份有限公司之被
    告丁○○投保員工意外險，而積欠被告代墊之保險費，詎被告竟基於意圖為自己
    不法所有之犯意，於八十六年一月間，向告訴人佯稱可以告訴人之女丙○○名下
    之不動產向他人調借款項以結清債務，使告訴人不疑有他，而將自己及丙○○之
    印鑑章、印鑑證明、戶籍謄本及丙○○所有之土地及建築物所有權狀等資料交予
    被告，於交付二週後，被告向告訴人稱先前所交付之印鑑章、土地所有權狀等資
    料均已遺失，告訴人乃於八十七年一月九日向地政事務所申請補發所有權狀。嗣
    於八十九年間，案外謝美雪持告訴人壬○○及丙○○於八十六年一月九日所簽發
    、到期日為八十六年七月三十日、面額一百五十萬元之本票向本院聲請本票強制
    執行裁定時，始知被告盜用告訴人之印鑑章而偽造上開本票，因認被告涉犯刑法
    第二百零一條之偽造有價證券罪、第二百十六條、第二百十條之行使偽造私文書
    罪及第二百十四條之使公務員登載不實罪嫌，且與本案論罪科刑之偽造文書罪間
    有連續犯之裁判上一罪關係云云。惟訊據被告丁○○固坦承告訴人於交付印鑑章
    、土地及建築物所有權狀約六、七個月後，向伊催討上開資料時，曾告知上開資
    料均已遺失，惟矢口否認有何右揭偽造文書、偽造有價證券犯行，辯稱：上開本
    票係伊向案外人黃平周借款給告訴人壬○○時，開給黃平周供擔保用的，壬○○
    及丙○○有同意伊簽發該張本票，後來黃平周說權狀不知道哪裡去了，伊才跟壬○○說權狀不見了云云。經查，告訴人壬○○先於偵查中稱：八十六年一月間將
    其印鑑章及其女丙○○之土地所有權狀、印鑑章等物交給被告約二星期後，即向
    被告催討上開印鑑章等物，被告稱該物不見時，立即與乙○○○一同去申請補發
    土地所有權狀等語（見九十一年度他字卷第十二頁），嗣於本院中指稱：被告於
    八十七年一月九日跟伊說土地及建築物所有權狀不見了，伊才與乙○○○一起去
    補辦等語（見本院卷第一四六頁），其前後所述時間相距一年，是否屬實已非無
    疑，復且證人乙○○○並未親自見聞被告向告訴人壬○○陳稱前開所有權狀業已
    遺失，是告訴人所指尚無證據證明。縱使被告丁○○自承確實於八十六年七、八
    月間告以上開所有權狀遺失之情事屬實，然亦與本案前開論罪之使公務員登載不
    實之犯罪時間（即八十九年四月二十八日）相距已八、九個月之久，顯無連續犯
    之裁判上一罪關係，是本院自難併予審究。再者，公訴人所指被告涉犯之偽造有
    價證券犯行，縱然屬實，然其犯罪構成要件與本案論罪科刑之行使偽造私文書、
    詐欺取財罪及使公務員登載不實罪之犯罪構成要件均不相同，且犯罪時間亦相隔
    甚遠，顯無連續犯或牽連犯之裁判上一罪關係，本院無從併予審理，應退回由檢
    察官另為妥適處理。
據上論結，應依刑事訴訟法第二百九十九條第一項前段，刑法第二十八條、第五十六
條、第二百十四條、第三百三十九條第一項、第二百十六條、第二百十條、第五十一
條第五款、第二條第一項前段、修正後第四十一條第一項前段、第二項、第二百十九
條，罰金罰鍰提高標準條例第一條前段，第二條，判決如主文。
本案經檢察官戊○○到庭執行職務。
中      華      民      國    九十三    年      七      月     十六     日
                                    臺灣高雄地方法院刑事第七庭
                                      審判長法  官    曾逸誠
                                            法  官    洪乙心
                                            法  官    廖純卿
右正本證明與原本無異。
如不服本判決，應於判決送達後十日內，向本院提出上訴狀。
                                            書記官    劉企萍
中      華      民      國    九十三    年      七      月     二十     日
附錄本案論罪科刑法條全文：
刑法第二百一十四條
明知為不實之事項，而使公務員登載於職務上所掌之公文書，足以生損害
於公眾或他人者，處三年以下有期徒刑、拘役或五百元以下罰金。
刑法第三百三十九條第一項：
意圖為自己或第三人不法之所有，以詐術使人將本人或第三人之物交付者，處五年以
下有期徒刑、拘役或科或併科一千元以下罰金。
以前項方法得財產上不法之利益或使第三人得之者亦同。
前二項之未遂犯罰之。
